臺灣高等法院刑事判決　　　　　　　　96年度上訴字第2721號
上　訴　人　臺灣臺北地方法院檢察署檢察官
被　　　告　甲○○
上列上訴人因被告偽證案件，不服臺灣臺北地方法院96年度訴字
第240號，中華民國96年5月31日第一審判決（起訴案號：臺灣臺
北地方法院檢察署95年度偵字第 26516號），提起上訴，本院判
決如下：
    主  文
上訴駁回。
   理  由
一、公訴意旨略以：被告甲○○與吳必權（涉嫌偽證罪部分，另
    經檢察官為緩起訴處分）二人為朋友，甲○○於民國94年 7
    月19日臺灣台北地方法院檢察署就94年度偵續字第 199號案
    件偵查訊問前，多次撥打電話至吳必權位於臺北市○○○路
    ○段60巷15號4樓之租屋處及工作處所，連續教唆原無偽證犯
    意之吳必權以證人身分接受檢察官訊問時，需稱乙○○（即
    該案被告）有推薦動力科技股份有限公司（下稱動力公司）
    股票給甲○○（即該案告訴人），甲○○也有刷卡購買，乙
    ○○更保證會將股票買回等語。吳必權嗣於94年 7月19日偵
    查時，以證人身分就上開與案情有重要關係之事項，供前具
    結而配合甲○○證稱：乙○○有推銷動力公司股票，還請吳
    福生來上課，甲○○有刷卡買動力公司股票，甲○○是向乙
    ○○買的，不是向華昇公司買的，當時乙○○有向甲○○說
    等 8月份柏翰公司成立時，就將甲○○購買的股票再買回，
    當天只有甲○○買，所以乙○○只有跟甲○○這樣講等虛偽
    陳述，因認被告涉犯刑法第29條第1項、第168條之教唆偽證
    罪嫌。
二、按犯罪事實應依證據認定之，無證據不得認定犯罪事實；又
    不能證明被告犯罪者，應諭知無罪之判決，刑事訴訟法第
    154條第2項、第301條第1項分別定有明文。再按，刑事訴訟
    法上所謂認定犯罪事實之證據，係指足以認定被告確有犯罪
    行為之積極證據而言，如未能發現相當證據或證據不足以證
    明，自不能以推測或擬制之方法，以為裁判基礎。而刑事訴
    訟上證明之資料，無論其為直接或間接證據，均須達到通常
    一般之人均不致有所懷疑，而得確信其為真實之程度，始得
    據為有罪之認定，若關於被告是否犯罪之證明未能達此程度
    ，而有合理懷疑之存在，致使無從形成有罪之確信，根據「
    罪證有疑，利於被告」之證據法則，即不得遽為不利被告之
    認定，復有最高法院29年上字第105號、76年台上字第4986
    號判例可資參照。而所謂偽證，係指證人對於所知實情故作
    虛偽之陳述而言，不包括證人根據自己之意見所作之判斷在
    內，最高法院亦著有69年台上字第1506號判例可供參考。而
    所謂偽證，係證人於案情有重要關係之事項，明知為不實之
    事項，故為虛偽之陳述，如上訴人就其聽聞之事而為證述，
    或因誤會、記憶不清有所錯誤，因欠缺犯罪故意，則不能以
    本罪相繩。
三、本件公訴意旨認定被告涉有教唆偽證罪嫌，係以證人吳必權
    之證詞、證人結文及檢察官訊問筆錄為其主要論據。訊據被
    告固承認有在吳必權就前揭94年度偵續字第199號案件作證
    前，與吳必權接觸之事實，惟否認有何教唆偽證之情事，辯
    稱：僅要求吳必權必須照實陳述，並未要求吳必權無中生有
    捏造事實。況被告於87年 7月31日與案外人乙○○、洪銘勳
    、卜啟玨、張沛揚、吳必權同桌吃飯，乙○○確實在餐桌上
    宣傳可透過伊買賣未上市股票，飯局結束後被告即與乙○○
    、吳必權同至其等任職之華昇公司，因乙○○表示投資報酬
    率甚高且可於一個月後買回，被告乃刷卡購買動力公司股票
    11張及汶辰公司股票 2張，凡此均有人證、物證在卷可稽，
    足見吳必權於94年 7月19日所為之證詞核與事實相符。縱認
    吳必權並未親見親聞上開事實，但被告主觀上認為上述經過
    均屬事實，方請吳必權陳述上開事實，故被告並無教唆吳必
    權為虛偽陳述之教唆偽證故意等語。
四、經查：
(一)、證人吳必權固於原審審理時證述其於94年 7月19日檢察官偵
    訊時，就第三、四、五、七、九、十個問題沒有照實回答。
    亦即回答乙○○於88年 7月31日在華昇公司推銷動力公司股
    票、乙○○還請吳福生來上課，記得當天甲○○有向乙○○
    購買動力公司股票，乙○○有跟甲○○說等八月柏瀚公司成
    立時，就將甲○○購買的股票再買回等等，實際上其未親見
    親聞。蓋其雖於當日參加飯局，並於飯局後一同至華昇公司
    ，但其未在被告旁邊，不知被告有無向乙○○購買股票，亦
    不知乙○○有無保證買回等語（見原審卷第87至89頁，94年
    度偵續字第 199號卷第1至2頁）。惟證人張沛揚於原審審理
    時到庭證稱：很久以前見過被告一次，是一個吃飯的場合，
    當天還有洪銘勳、卜啟玨在場，餐廳是在南京東路沒錯，記
    得在飯局中有一個人在鼓吹未上市股票，說很有前景，是很
    大聲、很自豪的說，希望我們去買或更深入瞭解內容，當時
    除了我、洪銘勳、卜啟玨是要去幫忙介紹朋友外，其他人好
    像都是對那個股票很有興趣。用餐完去了一家公司，因為有
    人說公司就在附近要不要去看看股票買賣情形，我們到公司
    喝杯茶就走了，因為我對股票沒興趣等語明確（見原審卷92
    至96頁）；核與洪銘勳於同日證述：很久以前在吃飯場合見
    過被告，當天是張沛揚、卜啟玨約我一起去吃飯，餐廳好像
    在南京東路，飯局中好像有人在介紹未上市股票，吃完飯有
    到一家公司，但我跟張沛揚、卜啟玨沒興趣，就先走了等語
    相符（見原審卷第97至98頁），足見被告辯稱乙○○有在88
    年 7月31日之飯局推銷動力公司等未上市股票，之後並到華
    昇公司參觀等語，核與實情相符。而吳必權證稱其曾在華昇
    公司任職，幫乙○○處理一些文件（見原審卷第89頁），可
    見吳必權與乙○○甚為熟識，對於華昇公司經銷之未上市股
    票內容，亦有所瞭解。而與乙○○全然不識之張沛揚、洪銘
    勳均已證稱當天有人在飯局上大聲推銷股票，飯後並繼續至
    公司參觀股票交易情形，惟在同桌用餐之吳必權卻稱飯局上
    未聽到有人推銷股票，飯後到華昇公司也不知道乙○○有無
    向被告推銷股票云云，此情已與常理不合。況被告確實有買
    入動力公司股票11張、汶辰公司股票 2張，其中汶辰公司股
    票之證券交易稅繳款書上記載股票交割日期為88年 7月31日
    ，動力公司股票證券交易稅之代收日期則為88年 9月17日，
    亦有該兩家公司之股票13紙、證券交易稅一般代徵稅額繳款
    書兩張附卷為憑（見原審卷第52至69頁），顯見被告確實有
    在88年 7月31日飯局當天即之後不久，分別購買前揭股票之
    事實，故被告辯稱飯局當天乙○○一再推銷動力及汶辰公司
    股票，之後就到華昇公司辦理購買及過戶手續等語，實屬有
    據，本案並無相關證據足證被告所述係無中生有之虛構話語
    。至證人宋瑞梅、卜啟玨雖於原審審理時具結證稱不記得88
    年 7月31日有與被告、吳必權等人一起吃飯，也不知道被告
    有無向乙○○購買股票等語（見原審卷第176至178頁），惟
    徵諸其等於96年5月17日作證時，距該次飯局已隔8年之久，
    且張沛揚、卜啟玨均稱其等原本不認識乙○○，對股票亦無
    興趣，則證人就事隔久遠且與己無利害關係之事，無法記憶
    清楚，亦與常情吻合，尚無法以此遽認乙○○當日未曾在飯
    局中推銷股票。
(二)、證人乙○○於本院審理接受公訴人詰問時具結證稱：88年 7
    月31日有到南京東路一家餐廳去用餐；（當天為何去用餐？
    ）因南京東路華昇企管公司的員工，有一個我忘了什麼名字
    的，他的朋友，那些人都是他的朋友，在那邊吃飯，我做陪
    客；當天在用餐的有七、八個；我認識大概就是甲○○、吳
    必權，其他的都不認識；（當天有位叫張沛揚、卜啟玨、洪
    銘勳你認識否？）不認識，那不是我的朋友；（所以上述這
    三個人有無參加那天的飯局？）我真的不認識，名字我也沒
    印象。（那在當天飯局裡面，你有沒有推銷動力科技公司股
    票？）沒有，因我不是負責業務推銷，但好像有位華昇公司
    員工找來吃飯的，事實上飯局上也沒有在推銷股票。（為何
    張沛揚、卜啟玨、洪銘勳他們在地院有證稱當天飯局有人在
    推銷股票？）絕對不是我，可能就是華昇的職員有提到，但
    絕對不是我，因他們不是我朋友，而且我不必去促銷，那個
    小姐姓什麼我真的忘記了。（飯後有沒有到華昇公司去參觀
    ？）有。華昇公司是動力科技公司的代理商；（在那邊有沒
    有提到動力科技公司股票？）他們應該是有提吧，只是沒有
    買；（你跟吳必權都有去參觀？）有云云。但其於接受被告
    詰問時則稱：（那天下班是否妳來帶我去吃飯的？）你說你
    無聊想去參觀；（你要我買股票？）我沒有；（那些吃飯的
    人是你請的，你在櫃台那邊也是你去交的錢？）是那個小姐
    要我幫他去付的錢，他比較有面子，他說他這些朋友不好意
    思讓他請；（你要我買股票，還說一個月要買回來？）如果
    是我賣的股票，怎麼要買回來呢。你很多事情都記錯云云。
    從上，乙○○既稱：我做陪客，我認識大概就是甲○○、吳
    必權，其他的都不認識云云，於接受被告詰問時又自承：當
    天餐會係伊帶被告參加，並由伊在櫃台付賬等情，所述已不
    甚相符合，參酌乙○○和甲○○兩人有財務糾紛，在該糾紛
    引發之刑事訴訟和民事訴訟均為對立之當事人，本院認為乙
    ○○之證詞，對於本案被告甲○○不利部分，即有偏頗之虞
    ，尚難遽與採信。
(三)、綜上可知，本案並無積極證據足認被告所述乙○○於88年 7
    月31日推銷動力及汶辰公司股票，其隨後至華昇公司刷卡購
    買股票，乙○○並稱八月份會將股票買回等語，係屬虛構之
    杜撰情節，即難認定吳必權之證述係屬虛偽，而有偽證之情
    形。縱認吳必權於原審審理時所言屬實，但參酌吳必權於本
    案（偽證案件）偵訊及原審審理時係稱：被告一天到晚要我
    當證人，一直打電話給我，且事情也過了7、8年，有點模糊
    ，甲○○好像一直在跟我洗腦，我第一次出庭時很緊張，所
    以沒有認真思考。第二次出庭時乙○○和被告都來，我再想
    一想，其實我沒有看到被告向乙○○買股票，也沒聽到乙○
    ○說買回一事。被告作證前打電話給我，叫我要回答當天乙
    ○○推銷動力及汶辰公司股票，被告當天有刷卡購買，乙○
    ○有承諾會在八月份買回。我沒有告訴被告實際上我對當天
    的事已經沒有印象等語（見95年度偵字第26516號卷第5頁，
    原審卷第92頁），可知吳必權於94年 7月19日所為之證詞，
    係因時間久遠記憶不清，其遂以自被告處聽聞之事而為證述
    ，惟其尚無明知為虛偽杜撰情節，仍為不實證述之情形。又
    因吳必權未向被告明確表示其未實際見聞上述情節，被告乃
    以自身主觀之認知，認為上開購買股票及承諾買回之事既屬
    真實，且吳必權當天亦在場，當然知悉此事，遂要求吳必權
    應據實以告，則被告上開言論，僅係提醒吳必權應陳述其所
    認知之事實，並非以無中生有之虛構情節，唆使吳必權於作
    證時加以傳述，故被告主觀上並無教唆偽證之故意。此外，
    復查無其他積極證據，足以證明被告有起訴書所載之教唆偽
    證犯行。原審詳加審究後，以被告犯罪不能證明，揆諸前開
    法律規定及判例意旨，而諭知被告無罪之判決，並無不當。
五、公訴人上訴意旨以：1證人吳必權證稱；其於94年7月19日在
    檢察官前經具結後所為之陳述，係被告在開庭前以電話要求
    其所為，實際上其並未親身經歷等語，已就其在檢察官前虛
    偽陳述，及被告如何教唆其偽證之情形證述明確；吳必權復
    證稱：「被告甲○○一天到晚要我當證人，一直打電話給我
    、且事情也過了七、八年，有點模糊，甲○○好像一直在跟
    我洗腦」等語，足見被告在吳必權到庭前一再要求證人依照
    其告訴之內容陳述，益見被告所為確實係要求證人為與客觀
    事實不同之陳述，其有教唆偽證之犯行；而吳必權雖與乙○
    ○熟識，然其與被告亦為舊識，其並無偏袒任何一方之必要
    ，且其坦承有虛偽陳述之犯行，將使其受到偽證罪之訴追，
    縱其與乙○○熟識，亦不至為袒護乙○○而使自已受到刑事
    訴追，是其證詞應屬可信； 2證人張沛揚、卜啟玨、洪明勳
    三人均僅證稱曾與被告一同用餐，並未證稱吳必權在場等情
    ，再者張沛揚等三人固證稱飯局中有人在推銷股票一節，惟
    究竟係何人推銷何種股票等均未見證人張沛揚等三人陳述，
    是依張沛揚等三人之證詞均無足證實證人吳必權確有親身經
    歷乙○○推銷動力、汶辰公司股票之事； 3被告辯稱乙○○
    在88年 7月31日之飯局中推銷股票云云，而乙○○在另案偵
    查中均一再陳稱其未在該次飯局中推銷股票，證人張沛揚等
    三人是否確係參與該日之飯局等情，自應傳喚乙○○作證，
    詳加調查云云，指摘原審判決不當。惟查，吳必權固於原審
    審理時證述其於94年 7月19日檢察官偵訊時沒有照實回答，
    亦即回答乙○○於88年 7月31日在華昇公司推銷動力公司股
    票、乙○○還請吳福生來上課，記得當天甲○○有向乙○○
    購買動力公司股票，乙○○有跟甲○○說等八月柏瀚公司成
    立時，就將甲○○購買的股票再買回等等，實際上其未親見
    親聞，其雖於當日參加飯局，並於飯局後一同至華昇公司，
    但其未在被告旁邊，不知被告有無向乙○○購買股票，亦不
    知乙○○有無保證買回等語。惟證人張沛揚於原審證稱：很
    久以前見過被告，是一個吃飯的場合，當天還有洪銘勳、卜
    啟玨在場，餐廳是在南京東路沒錯，在飯局中有一個人在鼓
    吹未上市股票，說很有前景，是很大聲、很自豪的說，希望
    我們去買或更深入瞭解內容，當時除了我、洪銘勳、卜啟玨
    是要去幫忙介紹朋友外，其他人好像都是對那個股票很有興
    趣。用餐完去了一家公司，因為有人說公司就在附近要不要
    去看看股票買賣情形，我們到公司喝杯茶就走了，因為我對
    股票沒興趣等語明確（見原審卷92至96頁）；核與洪銘勳於
    同日證述：很久以前在吃飯場合見過被告，當天是張沛揚、
    卜啟玨約我一起去吃飯，餐廳好像在南京東路，飯局中好像
    有人在介紹未上市股票，吃完飯有到一家公司，但我跟張沛
    揚、卜啟玨沒興趣，就先走了等語相符（見原審卷第97至98
    頁），足見被告辯稱乙○○有在88年 7月31日之飯局推銷動
    力公司等未上市股票，之後並到華昇公司參觀等語，應與實
    情相符。而吳必權證稱：其曾在華昇公司任職，幫乙○○處
    理一些文件等語（見原審卷第89頁），可見吳必權與乙○○
    甚為熟識，對於華昇公司經銷之未上市股票內容，亦有所瞭
    解。而與乙○○全然不識之張沛揚、洪銘勳均已證稱：當天
    有人在飯局上大聲推銷股票，飯後並繼續至公司參觀股票交
    易情形等情，惟在同桌用餐之吳必權卻稱飯局上未聽到有人
    推銷股票，飯後到華昇公司也不知道乙○○有無向被告推銷
    股票云云，此情已與常理不合（吳必權曾因25萬元金錢糾紛
    ，告訴乙○○涉嫌詐欺，有刑事告訴狀可稽，見本院卷第54
    頁、第55頁，被告甲○○雖辯稱：因為乙○○還給吳必權25
    萬元，所以吳必權翻供等語，見本院卷第41頁被面、第45頁
    ，然未能提出證據，以實其說，故本院不以此做為對被告有
    利或不利之認定）。另外，被告確實有買入動力公司股票11
    張、汶辰公司股票 2張，其中汶辰公司股票之證券交易稅繳
    款書上記載股票交割日期為88年 7月31日，動力公司股票證
    券交易稅之代收日期則為88年 9月17日，亦有該兩家公司之
    股票13紙、證券交易稅一般代徵稅額繳款書兩張為憑，顯見
    被告確實有在88年 7月31日飯局當天即之後不久，分別購買
    前揭股票之事實，故被告辯稱飯局當天乙○○一再推銷動力
    及汶辰公司股票，之後就到華昇公司辦理購買及過戶手續等
    語，實屬有據。而乙○○之證詞，並不合哩，且有偏頗之虞
    ，尚難遽與採信，已如前述。至於吳必權於本案（偽證案件
    ）偵訊及原審審理時係稱：被告一天到晚要我當證人，一直
    打電話給我，且事情也過了7、8年，有點模糊，甲○○好像
    一直在跟我洗腦，我第一次出庭時很緊張，所以沒有認真思
    考。第二次出庭時乙○○和被告都來，我再想一想，其實我
    沒有看到被告向乙○○買股票，也沒聽到乙○○說買回一事
    。被告作證前打電話給我，叫我要回答當天乙○○推銷動力
    及汶辰公司股票，被告當天有刷卡購買，乙○○有承諾會在
    八月份買回。我沒有告訴被告實際上我對當天的事已經沒有
    印象等語（見95年度偵字第26516號卷第5頁，原審卷第92頁
    ），可知吳必權於94年 7月19日所為之證詞，係因時間久遠
    記憶不清，其遂以自被告處聽聞之事而為證述，惟其尚無明
    知為虛偽杜撰情節，仍為不實證述之情形。又因吳必權未向
    被告明確表示其未實際見聞上述情節，被告乃以自身主觀之
    認知，認為上開購買股票及承諾買回之事既屬真實，且吳必
    權當天亦在場，當然知悉此事，遂要求吳必權應據實以告，
    則被告上開言論，僅係提醒吳必權應陳述其所認知之事實，
    並非以無中生有之虛構情節，唆使吳必權於作證時加以傳述
    ，故被告主觀上並無教唆偽證之故意。綜上所述，本件上訴
    ，仍難認為有理由，應予駁回。
據上論斷，應依刑事訴訟法第368條，判決如主文。
本案經檢察官呂文忠到庭執行職務。
中　　華　　民　　國　　96　　年　　10　　月　　26　　日
                  刑事第十四庭審判長法　官  陳志洋
                                    法　官  林秀鳳
                                    法　官  沈宜生
以上正本證明與原本無異。
如不服本判決，應於收受送達後十日內向本院提出上訴書狀，其
未敘述上訴之理由者並得於提起上訴後十日內向本院補提理由書
（均須按他造當事人之人數附繕本）。
                                    書記官  陳雅加
中　　華　　民　　國　　96　　年　　10　　月　　29　　日
